【裁判字號】    96,建上,8
【裁判日期】    970513
【裁判案由】    損害賠償
【裁判全文】
臺灣高等法院高雄分院民事判決           96年度建上字第8號
上  訴  人
即被上訴人    屏東縣春日鄉公所
法定代理人    乙○○
訴訟代理人    黃奉彬律師
被 上 訴人
即上 訴 人    上民營造有限公司
法定代理人    甲○○
訴訟代理人    陳魁元律師
複代理人      陳豐裕律師
上列當事人間請求損害賠償事件，上訴人對於民國96年2 月27日
臺灣屏東地方法院94年度建字第10號第一審判決提起上訴，本院
於97年4 月29日言詞辯論終結，判決如下：
    主  文
原判決關於命上訴人屏東縣春日鄉公所給付本息部分，及該部分
假執行之宣告，暨命負擔訴訟費用之裁判均廢棄。
上開廢棄部分，被上訴人上民營造有限公司在第一審之訴及假執
行之聲請均駁回。
上民營造有限公司之上訴駁回。
第一、二審訴訟費用均由上民營造有限公司負擔。
    事實及理由
一、被上訴人即上訴人上民營造有限公司（下稱上民公司）之法
    定代理人原為歐勝麟，訴訟中變更為甲○○，茲據其聲明承
    受訴訟（見本院卷第61頁），核無不合，應予准許。
二、被上訴人即上訴人上民公司起訴主張：伊於89年12月1 日投
    標取得上訴人即被上訴人屏東縣春日鄉公所（下稱春日鄉公
    所）公開招標之春日鄉歸崇村遷住計畫公共設施之工程（下
    稱系爭工程），嗣因伊之得標價低於春日鄉公所招標底價新
    臺幣（下同）4,330 萬元之80﹪，伊遂應春日鄉公所之要求
    ，於89年12月6 日將成本分析資料、公司證件正本、及差額
    保證金987 萬元、履約保證金371 萬5,500 元，合計1,358
    萬5,500 元之銀行定存單及質權設定通知單檢送春日鄉公所
    ，伊始於89年12月10日與春日鄉公所簽定系爭工程採購契約
    （下稱系爭工程契約），工程總價為2,477 萬元，並簽定春
    日鄉公所工程補充說明書（下稱系爭說明書），其中註記「
    本工程因雜建照尚未核准，俟核准後再行施工」，且另約定
    工程完成期限為90年6 月30日前。嗣伊於89年12月27日報請
    春日鄉公所准予開工，然春日鄉公所於90年1 月9 日以90春
    鄉財字第54號函覆伊稱：「因本工程開發許可尚未核准，請
    暫緩施工，俟開發許可核准後，本所再通知開工」等語，期
    間伊多次派員與春日鄉公所接洽、溝通，方知行政院農業委
    員會於89年11月9 日以農林字第890152792 號函，指示春
    日鄉公所辦理系爭工程時應注意事項必須配合辦理，惟春日
    鄉公所明知其辦理系爭工程招標作業之相關設計圖說與行政
    院農委會指示不符，卻仍執意辦理招標，致使伊無法於得標
    後正常開工作業，且系爭工程既尚未經核准開發，則遑論雜
    建照之申請與否，系爭工程遲無法履行已達4 年，伊先於90
    年11月13日以存證信函催告，但春日鄉公所仍未履行，伊再
    於94年3 月31日以存證信函通知春日鄉公所解除系爭契約，
    且依民法第231 條第1 項、第260 條、第507 條規定，請求
    春日鄉公所賠償如原判決附表一（下稱附表一）修正金額所
    示之金額（嗣於原審分別於95年11月23日撤回附表一項次拾
    編號3 履約保證金利息16萬1, 810元、編號4 差額保證金利
    息42萬9,839 元；95年12月28日撤回附表一項次拾編號2 押
    標金利息3,387 元、96年1 月24日撤回附表一項次柒電話費
    11萬5,205 元之請求），聲明求為命春日鄉公所應給付伊49
    4 萬7,060 元及自民國94年10月7 日起至清償日止，按年息
    5%計算之利息之判決等情。原審為命春日鄉公所應給付上民
    公司282 萬9,514 元本息，並駁回上民公司其餘部分之訴之
    判決。其就駁回部分上訴聲明：(一)原判決不利於上訴人部分
    廢棄。(二)上開廢棄部分，被上訴人應再給付上訴人211 萬7,
    546 元及自民國94年10月7 日起至清償日止，按年息5%計算
    之利息。(三)第一、二審訴訟費用由被上訴人負擔。(四)願供擔
    保，請准宣告假執行。而其答辯聲明為：對造之上訴駁回。
三、上訴人即被上訴人春日鄉公所則以：兩造簽訂之系爭工程契
    約，因事涉遷村，除須得到村民之同意外，尚須獲得主管機
    關內政部營建署之同意，然因預算有時間上之限制，必須先
    簽訂合約，此部分之狀況為上民公司簽約時所知悉，因此兩
    造乃於契約附件「春日鄉公所工程補充說明」註2 載明：「
    本工程因雜建照尚未核准，俟核准後再行施工」，上民公司
    既知上開情況，自須於獲伊之通知施工後，始發生相關備料
    或是準備施工之支出，於此之前，伊自無須就系爭工程為任
    何的準備工作，上民公司應無發生任何損害。況伊處理系爭
    工程完全符合行政程序上該有作為，並無故意拖延時間，致
    使上民公司無法開工之情事。又系爭契約已明定系爭工程之
    開工，必須等到雜建照核准之後，才能施工，而有關雜建照
    之核准係屬內政部營建署之權限，伊並非無故不允許上民公
    司施工，因此上民公司無法施工，並非可歸責於伊之事由，
    且兩造訂約時，上民公司即已知悉系爭工程尚未取得開發許
    可，而伊於簽約後即依相關行政程序積極為取得開發許可而
    努力，是伊並無任何債務遲延，上民公司主張伊遲延給付，
    須賠償其損害，自屬無等語，資為抗辯。其上訴聲明：(一)原
    判決不利於上訴人部分廢棄。(二)上開廢棄部分，被上訴人在
    第一審之訴及假執行之聲請均駁回。(三)第一、二審訴訟費用
    由被上訴人負擔。(四)如受不利判決，願供擔保，請准宣告免
    為假執行。其答辯聲明為：對造之上訴駁回。
四、兩造不爭執事項：
（一）兩造於89年12月10日簽定系爭工程契約、春日鄉公所工程
      補充說明書、施工補充說明書（見原審卷(一)第12～45頁之
      影本）。
（二）系爭工程標的即歸崇村遷住計畫公共設施工程，依據區域
      計畫法第15條、第15條之1 、同法施行細則第16條之4 等
      規定，須經內政部營建署區域計畫委員會審議通過，並核
      發開發許可，始可進行。
（三）春日鄉公所於90年1 月9 日以90春鄉財字第54號函覆上民
      公司表示：「歸崇村遷住計畫公共設施工程函報開工一案
      ，因本工程開發許可尚未核准，請貴公司暫緩施工，俟開
      發許可核准後，本所再通知開工」等語（見原審卷(一)第47
      頁）。
（四）內政部區域計畫委員會專案小組於92年3 月17日審查會議
      （審議屏東縣春日鄉歸崇村遷村計畫案）會議紀錄，決議
      第1 點載明：本計畫之事業計畫是否繼續執行，因屬政策
      推動層面，請目的事業主管機關行政院原住民委員會會示
      卓見（見原審卷(一)第218 頁）。
（五）行政院原住民族委員會於94年3 月25日以原民經字第0940
      009358號函表示：「為尊重原住民對於其原居住之山川領
      域、文化命脈等特殊之主權概念與情感，建議請採『離災
      不離村』之政策思維，取代『集體遷村』之作為」（見原
      審卷(一)第232 頁、第233 頁）；又於94年9 月2 日以原民
      經字第0940025483號函同意終止辦理歸崇村遷住計畫（見
      原審卷(一)第256 頁、第259 頁、第260 頁）
（六）上開歸崇村遷住計畫迄未經區域計畫委員會通過開發許可
      ，且因行政院原住民族委員會業已同意終止辦理，故該遷
      住計畫已不再執行。
（七）上民公司依據系爭工程契約第20條第4 款，業於94年3 月
      31日通知春日鄉公所解除系爭工程契約。上民公司且以起
      訴狀繕本送達為解除系爭工程契約之意思表示。
（八）系爭工程契約第20條第4 款約定：因非可歸責廠商之情形
      ，機關通知廠商部分或全部暫停執行得補償廠商因此而增
      加之必要費用。但暫停執行期間累計逾6 個月者，廠商得
      通知機關終止或解除部分或全部契約（見原審卷(一)第41頁
      ）。
五、兩造所爭執之事項為：(一)系爭工程是否因可歸責於春日鄉公
    所遲延給付而致上民公司受有損害？(二)上民公司得請求之損
    害金額為何？經查：
（一）系爭工程是否因可歸責於春日鄉公所遲延給付而致上民公
      司受有損害？
  １、被上訴人上民公司起訴主張上訴人春日鄉公所明知其辦理
      系爭工程招標作業之相關設計圖說與行政院農委會指示不
      符，卻仍執意辦理招標，致使伊無法於得標後正常開工作
      業，且系爭工程既尚未經核准開發，是春日鄉公所顯有可
      歸責之事由云云。然為上訴人春日鄉公所所否認，並以前
      開情詞置辯。查兩造於89年12月10日簽訂系爭工程契約第
      七條及工程補充說明第三條固約定工程完工期限為90年6
      月30日前完成，訂（簽）約成立後10日內開工，並提出開
      工報告（見原審卷(一)第18、44頁），惟查兩造亦於該「工
      程補充說明」之附註載明：「本工程因雜建照尚未核准，
      俟核准後再行施工」等語（見原審卷(一)第44頁），此兩造
      所不爭執，足見系爭工程原先所為廠商於訂約後10日內開
      工之約定，已因附註之約定而不受限制，則完工期限自亦
      順延，春日鄉公所不得再以未於訂約後十日開工或未依完
      工期限約定等，資為指責上民公司應負遲延責任之事由甚
      明；又系爭契約既為上述約定，自亦不能再以春日鄉公所
      未於訂約後十日內辦妥建照、雜項執照或提供施工地點等
      事項，而認春日鄉公所有何違反協力義務之債務不履行情
      事。況事實上，被上訴人上民公司於訂約後之89年12月27
      日以上枋工八九字第006 號函提出開工申報，函中亦表明
      「因建築執照未核可」等語，嗣春日鄉公所即於90年1 月
      9 日以九０春鄉財字第54號函覆稱因本工程開發許可尚未
      核准，請貴公司暫緩施工，俟開發許可核准後，本所再通
      知開工，致（至）於工程期限依通知開工日起核算七個月
      內完工等語，有各該函文影本可稽（見原審卷(一)第46、47
      頁），顯然上民公司亦知悉系爭工程開發許可尚未經核准
      之事，自必等待春日鄉公所有開工之通知後，始進行施工
      準備，殊無自行徒然耗費之必要，是上民公司在未經春日
      鄉公所通知開工前所為一切支出，當非可歸責由春日鄉公
      所負擔。
  ２、次查，其後上民公司雖數次函催春日鄉公所速辦開發許可
      、雜項執照等申請手續，但亦經春日鄉公所函覆正積極辦
      理申請前尚無法施工，並依合約書第14條第2 款規定函請
      上民公司暫停履約，及退還工程履約保證金及差額保證金
      ，俟本工程開工許可核准後，接獲開工通知起五日內重新
      繳納等情，有兩造往來函文影本可稽（見原審卷(一)第48～
      52頁），並有春日鄉公所提出可證明其確已積極申辦上述
      開發許可執照核准之各項申請函文及內政部等機關回函等
      影本附卷可憑（見原審卷(一)第203~233 頁），至此，兩造
      就系爭工程已暫停履約，觀之上民公司嗣於90年11月13日
      以第01229 號存證信函詢問何時可以開工施作，而春日鄉
      公所以90年11月23日以春鄉民字第7867號函覆稱尚無法明
      確答覆開工施作日期，請俟上級主管機關核准後即刻通知
      貴公司開工施作等語（同上卷第52～54頁），足證兩造訂
      約時，上民公司已知本件工程尚未取得開發許可之情形，
      其後又經春日鄉公所函請暫停履約，及將工程履約保證金
      及差額保證金退還上民公司，俟接獲開工通知再行繳納，
      此情亦為上民公司所不爭執，則兩造顯已同意暫停工程契
      約之履行，自難認春日鄉公所有何違反契約定作人之協力
      義務而應負損害賠償責任。
  ３、又系爭工程契約前述關於訂約後十日內開工及90年6 月30
      日前完工之約定條款，既經於補充說明書附註欄載明「本
      工程因雜建照尚未核准，俟核准後再行施工」等語予以限
      制，則上民公司未如期開工本不負遲延責任，縱有需延展
      工期之情事，亦可依系爭契約第七條第六款約定向機關申
      請展延，足見開工完工日期之約定僅係承攬人限期完工之
      義務，並非謂定作人未於十日內取得開發許可必通知承攬
      人開工即係違反定作人之協力義務；況依前述，春日鄉公
      所既於訂約後即行通知上民公司俟通知再行開工，亦無違
      反契約義務可言。至於本件歸崇村遷村計畫開發許可尚未
      經內政部營建署區域計畫委員會審議通過，春日鄉公所即
      辦理系爭招標工程，固為上訴人陳明（見原審卷(一)第236
      頁），然此項辦理招標事宜，並無不可，業據行政院公共
      工程委員會95年3 月10日工程企字第09500085310 號函覆
      原審略稱：「有關鄉鎮公所可否於開發許可未經區域計畫
      委員會審查通過前，即依據所編列之預算辦理招標事宜，
      並無涉於政府採購法及相關規定」等語（見原審卷(一)第26
      3 頁）。自亦不能以此指春日鄉公所有何違反契約義務之
      情事。
（二）綜上所述，系爭工程雖因上訴人春日鄉公所於尚未取得開
      發許可下，因預算因素而辦理招標，惟進行與上民公司簽
      訂系爭工程契約時，上民公司即已知悉春日鄉公所有尚未
      取得開發許可、雜項執照許可等情形，需俟其上級機關核
      准後始得開工，雙方並一再有函文來往，其後春日鄉公所
      並告知上民公司先退還工程履約保證金及差額保證金，俟
      通知開工時再重行繳納保證金等情，則上民公司顯然明知
      上情，自難謂春日鄉公所有何未盡協助義務而有可歸責之
      情事，是上民公司主張系爭工程係因可歸責於春日鄉公所
      之遲延給付而致其受有損害，尚屬無據。又上民公司既知
      悉系爭工程尚需等春日鄉公所通知再行開工，在未受開工
      之通知前，其本不負任何遲延責任，則其自無需為任何工
      程之準備，是上民公司於收受春日鄉公所退還保證金，即
      屬同意終止系爭契約，其主張因可歸責於春日鄉公所而解
      除系爭契約，尚屬無據，從而其主張自90年1 月9 日起，
      因系爭工程而支出如附表一修正金額而受損害，並失去系
      爭工程所可受之利潤，請求春日鄉公所賠償494 萬7,060
      元及自民國94年10月7 日起至清償日止，按年息5%計算之
      利息，亦無理由，不能准許，其所列如附表一修正金額自
      無庸再予斟酌。
六、綜據上述，原審為上訴人春日鄉公所敗訴之判決，自有未洽
    ，春日鄉公所上訴意旨指摘原判決此部分不當，求予廢棄改
    判，為有理由，應由本院連同假執行宣告部分予以廢棄，並
    駁回被上訴人此部分在第一審之訴及假執行之聲請。至原審
    為被上訴人上民公司敗訴判決部分，並無違誤，上民公司上
    訴意旨求予廢棄改判，非有理由，應予駁回。
七、另兩造其餘攻擊防禦之方法，核與本判決之基礎不生影響，
    自不予一一論述，附此敘明。
八、據上論結，本件春日鄉公所之上訴為有理由，上民公司之上
    訴為無理由，依民事訴訟法第450 條、第449 條第1 項、第
    78條，判決如主文。
中    華    民    國    97    年    5     月    13    日
                            民事第一庭
                                審判長法官  黃金石
                                法      官  謝肅珍
                                法      官  林健彥
以上正本證明與原本無異。
如對本判決上訴，須於判決送達後20日內向本院提出上訴狀，其
未表明上訴理由者，應於上訴後20日內向本院提出上訴理由書（
均須按他造當事人之人數附繕本）。上訴時應提出委任律師或具
有律師資格之人之委任狀，並依附註條文規定辦理。
中    華    民    國    97    年    5     月    13    日
                                書  記  官  魏文常
附註：
民事訴訟法第466 條之1 ：
對於第二審判決上訴，上訴人應委任律師為訴訟代理人，但上訴
人或其法定代理人具有律師資格者，不在此限。
上訴人之配偶、三親等內之血親、二親等內之姻親，或上訴人為
法人、中央或地方機關時，其所屬專任人員具有律師資格並經法
院認適當者，亦得為第三審訴訟代理人。
第1 項但書及第2 項情形，應於提起上訴或委任時釋明之。


司法院資訊處製作；財團法人民間司法改革基金會備份。
